臺灣高等法院高雄分院刑事判決　　　 100年度上訴字第1194號
上　訴　人　臺灣高雄地方法院檢察署檢察官
被　　　告　黃光賢
上列上訴人因被告搶奪等案件，不服臺灣高雄地方法院100 年度
訴字第452 號中華民國100 年6 月21日第一審判決（起訴案號：
臺灣高雄地方法院檢察署99年度偵字第36874 號），提起上訴，
本院判決如下：
     主  文
上訴駁回。
     事  實
一、黃光賢擬以騎乘機車竊取或搶奪早餐店內零錢盒之方式獲取
    財物，因無機車可供行搶或行竊之交通工具，竟意圖為自己
    不法之所有，並基於竊盜之犯意，於附表編號1 所示之時間
    、地點，見梁玉碧將其所有之車牌號碼H2Y-092 重型機車停
    放於該處，鑰匙1 串（共3 支）仍插於電門，以該機車鑰匙
    發動機車騎乘離去之方式，徒手竊取該機車，得手後迅速逃
    逸離去。另均意圖為自己不法之所有，及基於搶奪或竊盜之
    犯意，於附表編號2 至11所示之時間、地點，騎乘上開竊得
    之機車，沿路尋找早餐店為作案目標，並趁如附表編號2 、
    3 、5 至8 、11所示之被害人不知之際，竊取各該被害人零
    錢盒及其內財物；趁如附表編號4 、9 、10所示被害人疏於
    防備之際，以徒手搶取之方式，公然奪取各該被害人零錢盒
    及內財物，分別得取如附表2 至11所示之財物後，騎車迅速
    逃逸，並將所得金錢花用殆盡。嗣經附表所示被害人報警處
    理，員警據報後，經調取案發地點之監視器畫面比對後，得
    知竊嫌騎乘車牌號碼H2Y-092 機車犯案，於99年11月30日22
    時40分許，在高雄市○○區○○街72巷口，發現黃光賢騎乘
    車牌號碼H2Y-092 機車，認黃光賢涉有重嫌，上前盤查，並
    扣得該機車及該機車鑰匙1 串（共3 支），因而查獲上情。
二、案經梁玉碧、黃淑麗、江有豪、高蘇阿雪、陳晏晴、曾日富
    、黃素秀、童婉婷、謝淑華、葉阿娥、賴玉山訴由高雄市政
    府警察局三民第二分局報請臺灣高雄地方法院檢察署檢察官
    偵查起訴。
    理  由
一、證據能力部分：
  (一)按被告以外之人於審判外之言詞或書面陳述，除法律有規定
    者外，不得作為證據；又被告以外之人於審判外之陳述，雖
    不符合同法第159 條之1 至第159 條之4 之規定，但經當事
    人於審判程序同意作為證據，法院審酌該言詞陳述或書面陳
    述作成時之情況，認為適當者，亦得為證據。當事人、代理
    人或辯護人於法院調查證據時，知有第159 條第1 項不得為
    證據之情形，而未於言詞辯論終結前聲明異議者，視為有前
    項之同意，刑事訴訟法第159 條第1 項及第159 條之5 分別
    定有明文。
  (二)查本判決下列所引用被告以外之人於審判外之陳述及相關書
    證，例如證人即被害人梁玉碧、黃淑麗、江有豪、高蘇阿雪
    、陳晏晴、曾日富、黃素秀、童婉婷、謝淑華、葉阿娥、賴
    玉山等於警詢時之證述等供述證據，檢察官、被告黃光賢於
    本院準備程序中均表示對於證據能力不爭執，即均同意作為
    本件之證據，本院斟酌上開證據並無違法取得之情事，亦無
    證明力明顯過低之情形，依各該審判外供述證據製作當時之
    過程、內容、功能等情況，加以綜合判斷，認具備合法可信
    之適當性保障，認為作為本件被告黃光賢認定犯罪有無之證
    據亦屬適當，是均得採為本件論斷之證據。
二、上揭被告於附表編號1 所示之時間、地點，見梁玉碧將其所
    有之車牌號碼H2Y-092 號重型機車停放於該處，鑰匙1 串仍
    插於電門，即以該機車鑰匙發動機車騎乘離去之方式，徒手
    竊取該機車，嗣騎乘上開竊得之機車，伺機尋找早餐店為作
    案目標，而分別於附表編號2 至11所示之時間、地點，騎乘
    該竊得機車，趁如附表編號2 、3 、5 至8 、11所示之被害
    人不知之際，徒手竊取各該被害人零錢盒及其內財物；趁如
    附表編號4 、9 、10所示被害人疏於防備之際，以徒手搶奪
    方式公然奪取各該被害人零錢盒及其內財物，因而分別得取
    如附表2 至11所示之財物後，騎車迅速逃逸之事實，業據被
    告於原審、本院審理時均坦承不諱（原審卷第72頁、本院卷
    第56頁），核與附表所示被害人梁玉碧等人之證述其等所有
    財物遭侵奪之情節相符，並經附表編號2 至10所示被害人警
    詢指認被告確為犯案之人無訛（警卷第18頁至第39頁），復
    有高雄市政府警察局三民第二分局扣押筆錄、扣押目錄表及
    贓物認領保管條各1 紙（記載扣得車牌號碼H2Y-092 機車1
    部及鑰匙1 串共3 支，均由被害人梁碧玉領回）、高雄市○
    ○○路531 號路口監視系統擷取照片4 紙（警卷第49頁）、
    高雄市○○路687 號前路口監視系統擷取照片2 紙（警卷第
    50頁）、高雄市○○○路208 號前路口監視系統擷取照片4
    紙（警卷第57頁）、高雄市○○○路337 號前路口監視系統
    擷取照片4 紙（警卷第55頁）、高雄市○○○○○路及五權
    街與英明路口監視系統擷取照片4 紙（警卷第56頁）足憑，
    足認被告之自白均與事實相符。本案事證明確，被告犯行均
    堪認定，應依法論科。
三、按刑法第325 條之搶奪罪，係公然奪取而言。若乘人不備竊
    取他人所有物，並非出於公然奪取者，自應構成竊盜罪。核
    被告就附表編號1 至3 、5 至8 、11所示犯行，係趁被害人
    不備之際，徒手竊取各該被害人機車及零錢盒及其內財物，
    所為均係犯刑法之竊盜罪；就附表編號4 、9 、10所示犯行
    ，係趁被害人疏於防備之際，以徒手搶奪方式，公然奪取各
    該被害人零錢盒及其內財物，所為均係犯刑法第325 條第1
    項之搶奪罪。被告所犯上揭搶奪、竊盜犯行，犯意各別、時
    地不同，應分論併罰。
四、原審因依刑法第325 條、第320 條第1 項之規定，並審酌被
    告前因施用毒品之罪及持有彈藥罪，經原審法院及本院各判
    處有期徒刑3 年2 月確定，嗣經定應執行刑為有期徒刑4 年
    8 月，入監執行後於89年9 月29日假釋出監，因假釋期間內
    再犯強盜等案件，經原審法院判處有罪並定應執行刑為有期
    徒刑5 年5 月確定，經撤銷前揭假釋，於92年11月11日入監
    執行殘刑2 年2 月26日並接續執行5 年5 月有期徒刑，於98
    年8 月11日假釋出監，因假釋期間另涉犯詐欺等案件，經臺
    灣臺南地方法院判處應執行有期徒刑9 月確定，有臺灣高等
    法院被告前案紀錄表在卷可憑，因被告有假釋期間內再犯罪
    並經判處有期徒刑之法定撤銷假釋事由存在，故本件並不構
    成累犯，然被告曾經入監執行有期徒刑，並經假釋出獄，竟
    不知悔改警惕，以正當途徑獲取金錢，竟見梁碧玉所有機車
    停放路邊，機車鑰匙未取下，竟以機車鑰匙啟動機車後騎乘
    離去方式竊取之，並騎乘該竊得機車，四處尋找早餐店為作
    案目標，分別竊取或搶奪如附表所示被害人零錢盒及其內財
    物，足使一般民眾心生畏懼，危害社會治安甚鉅，迄今均未
    與被害人和解，其所為實有不該，本應重懲，惟念及其於早
    餐店下手行竊及行搶各次所得財物數額非鉅，且犯後均坦承
    犯行，犯後態度良好，各次犯行所搶奪或竊取財物之價值不
    同等一切情狀，分別量處如附表所示之刑，並定其應執行刑
    為有期徒刑3 年。復敘明檢察官雖聲請併對被告宣告強制工
    作，惟按保安處分係針對受處分人將來之危險性所為之處置
    ，以達教化、治療之目的，為刑罰之補充制度。我國現行刑
    法採刑罰與保安處分雙軌制，係在維持行為責任之刑罰原則
    下，為協助行為人再社會化之功能，以及改善行為人潛在之
    危險性格，期能達成根治犯罪原因、預防犯罪之特別目的。
    是保安處分中之強制工作，旨在對嚴重職業性犯罪及欠缺正
    確工作觀念或無正常工作因而犯罪者，強制其從事勞動，學
    習一技之長及正確之謀生觀念，使其日後重返社會，能適應
    社會生活。惟保安處分之措施亦含社會隔離、拘束身體自由
    之性質，其限制人民之權利，實與刑罰同，本諸法治國家保
    障人權之原理及刑法之保護作用，其法律規定之內容，應受
    比例原則之規範，使保安處分之宣告，與行為人所為行為之
    嚴重性、行為人所表現之危險性，及對於行為人未來行為之
    期待性相當。刑法第90條及竊盜犯贓物犯保安處分條例第3
    條第1 項關於強制工作之規定，均係本於上開意旨制定，而
    由法院視個案中行為人之危險性格，依職權決定應否交付強
    制工作，以達保安處分之特別預防之目的（大法官釋字第47
    1 號解釋參照）。查被告自92年11月11日入監執行後，至98
    年8 月11日始假釋出監，是被告為本件犯行前，幾乎係以牢
    獄為家，如此是否能認被告有反覆犯罪之習慣、或因遊蕩或
    懶惰成習而犯罪，已有疑義，而被告於原審法院審理時自承
    其母親從事餐飲業，其將來會在其母親處工作，有原審審理
    筆錄在卷可稽（原審卷第83頁），被告之母為被告至親，被
    告將來在其母親處工作，並非不可能，是承審法院仍可合理
    期待被告將來能從事合法工作，自食其力之可能性，應無以
    強制工作養成其工作習慣之必要。且縱認其仍有犯罪之習慣
    、或因遊蕩或懶惰成習而犯罪，本件既經論以較長期之有期
    徒刑，已充足給予獄政單位教化被告潛在危險性格，預防其
    再犯之時間，應認對被告宣告上開徒刑即足以收矯治之效，
    爰不另為被告入勞動處所強制工作之宣告等論駁檢察官所為
    聲請併諭知強制工作。本院認原判決認事用法均無不當，量
    刑亦稱妥當。
五、檢察官上訴意旨以(一)原審於審判期日訴訟進行中，審判長於
    告知被告簡式審判程序意旨，並聽取當事人之意見後，乃未
    經該合議庭組織之法院評議，即由審判長逕行諭知行簡式審
    判程序，原審進行之審判程序即屬違背法令，又原判決亦疏
    未於案由欄敘明經合議庭裁定進行簡式審判程序之旨，亦尚
    有未合。(二)被告固於98年8 月11日假釋出獄，惟因於假釋期
    間另犯詐欺等案，經法院判處有期徒刑9 月在案，被告似有
    施以強制工作，藉以根絕其竊盜惡習之必要，原審未諭知強
    制工作，即屬可議。惟：(一)刑事訴訟法第273 條第1 項所定
    之「裁定進行簡式審判程序」固應由合議庭法院以裁定為之
    ，然於合議庭法院行審判程序中，由審判長代表合議庭諭知
    合議庭法院之裁定（進行簡式審判程序），即難謂法院進行
    之審判程序即有違背法令。本件原審於以合議庭之法院組織
    行審判程序中，由審判長代表合議庭法院諭知法院裁定進行
    簡式審判程序，雖審判筆錄漏未記載經合議評議之意旨，及
    於判決書案由欄中亦疏未載明經合議庭評議之旨，然原審既
    係在合議庭法院行審判程序中，由審判長代表合議庭法院諭
    知合議庭法院之裁定，自難認行簡式審判程序裁定係審判長
    單獨所為之裁定，是原審所進行之審判程序並無違背法令。
    (二)按竊盜犯贓物犯保安處分條例第3 條第1 項關於竊盜犯、
    贓物犯令入勞動場所強制工作之規定，旨在對於竊盜犯、贓
    物犯之習慣性犯者，強制從事勞動，以養成正確之工作習慣
    及謀生觀念，使能適應社會生活，而達教化、治療之目的。
    行為人有無令入勞動場所強制工作之必要，法院應審酌其行
    為之常習性、嚴重性、危險性及對未來行為之期待性，依比
    例原則決定之。此項裁量權之行使，固應受一般法律原則之
    拘束，符合所適用法律授權之目的，並受法律秩序之理念所
    指導。惟法院已依個案情節，斟酌行為人有無預防矯治其社
    會危險性之必要而為裁量應否宣告強制工作，所為裁量亦不
    違比例原則，即難謂其裁量權之行使失當。本件原審已就行
    為人（被告）所為行為之嚴重性、行為人所表現之危險性及
    對於行為人未來行為之期待性相當之意旨詳為衡酌後，認本
    件既經論以被告較長期之有期徒刑（3 年），已充足的給予
    獄政單位教化被告潛在危險性格，預防其再犯之時間，而認
    對被告宣告上開徒刑即足以收矯治之效，尚無以強制工作養
    成其工作習慣之必要等情。所為裁量並不違比例原則，即難
    謂其裁量權之行使失當。是檢察官上訴意旨所執上開理由均
    非可採，上訴為無理由，應予駁回。
據上論斷，應依刑事訴訟法第368 條，判決如主文。
本案經檢察官呂建昌到庭執行職務。
中    華    民    國   100    年    9     月    27    日
              刑事第三庭    審判長法  官  莊崑山
                                  法  官  張意聰
                                  法  官  簡志瑩
以上正本證明與原本無異。
本判決竊盜罪部分不得上訴。
如不服本判決搶奪罪部分，應於收受本判決後10日內向本院提出
上訴書狀，其未敘述上訴理由者，並得於提起上訴後10日內向本
院補提理由書狀（均須按他造當事人之人數附繕本）「切勿逕送
上級法院」。
中    華    民    國   100    年    9     月    27    日
                                  書記官  張雲義
附錄本件論罪科刑之法條
刑法第320 條第1 項
意圖為自己或第三人不法之所有，而竊取他人之動產者，為竊盜
罪，處5 年以下有期徒刑、拘役或5 百元以下罰金。
刑法第325 條第1 項
意圖為自己或第三人不法之所有，而搶奪他人之動產者，處6 月
以上5 年以下有期徒刑。
附表：
 ┌──┬─────┬─────┬───┬────┬────────┬───────┬──────┐
 │編號│犯罪時間  │犯罪地點  │行為人│被害人  │   犯罪方法     │所竊得或搶得之│   主  文   │
 │    │          │          │      │        │                │財物          │            │
 ├──┼─────┼─────┼───┼────┼────────┼───────┼──────┤
 │ 1  │99年10月27│臺南縣永康│黃光賢│梁玉碧  │見梁碧玉所有車牌│車牌號碼      │黃光賢犯竊盜│
 │    │日8時20分 │市尚頂里南│      │        │號碼H2Y-092 三陽│H2Y-092 三陽牌│罪，處有期徒│
 │    │          │台街75巷口│      │        │牌重機車1 部停放│重機車1 部及機│刑拾月。    │
 │    │          │          │      │        │左列地點，機車上│車鑰匙1 串（共│            │
 │    │          │          │      │        │鑰匙未取下（鑰匙│3 支鑰匙）    │            │
 │    │          │          │      │        │1 串共3 支），以│              │            │
 │    │          │          │      │        │該機車鑰匙發動機│              │            │
 │    │          │          │      │        │車，騎乘離去方式│              │            │
 │    │          │          │      │        │，竊取該機車得手│              │            │
 │    │          │          │      │        │。              │              │            │
 ├──┼─────┼─────┼───┼────┼────────┼───────┼──────┤
 │    │99年11月02│高雄市三民│黃光賢│黃淑麗  │騎乘上開竊得機車│現金已花用殆盡│黃光賢犯竊盜│
 │    │日06時11分│區○○○路│      │        │，點早餐時，趁黃│；並將零錢碗盒│罪，處有期徒│
 │    │          │531號早餐 │      │        │淑麗不注意之際，│丟棄在大順路橋│刑伍月。    │
 │    │          │店        │      │        │竊取放置在早餐店│墩下空地。    │            │
 │ 2  │          │          │      │        │零錢碗內硬幣約新│              │            │
 │    │          │          │      │        │台幣（下同）1,  │              │            │
 │    │          │          │      │        │500 元。並將零  │              │            │
 │    │          │          │      │        │錢碗盒丟棄在大順│              │            │
 │    │          │          │      │        │路橋墩下空地。  │              │            │
 │    │          │          │      │        │                │              │            │
 ├──┼─────┼─────┼───┼────┼────────┼───────┼──────┤
 │    │99年11月12│高雄市三民│黃光賢│江有豪  │騎乘上開竊得機車│同上          │黃光賢犯竊盜│
 │ 3  │日06時50分│區○○路  │      │        │，點早餐時，趁江│              │罪，處有期徒│
 │    │許        │693號獅湖 │      │        │有豪不注意之際，│              │刑陸月。    │
 │    │          │早餐店    │      │        │竊取放置在店內桌│              │            │
 │    │          │          │      │        │上零錢盒（內有硬│              │            │
 │    │          │          │      │        │幣3,000 元）1 個│              │            │
 │    │          │          │      │        │。              │              │            │
 ├──┼─────┼─────┼───┼────┼────────┼───────┼──────┤
 │    │99年11月12│高雄市左營│黃光賢│高蘇阿雪│騎乘上開竊得機車│現金已花用殆盡│黃光賢犯搶奪│
 │    │日07時55分│區崇實新村│      │        │，戴口罩、黑色安│              │罪，處有期徒│
 │ 4  │許        │113之1號  │      │        │全帽，趁高蘇阿雪│              │刑拾月。    │
 │    │          │          │      │        │疏於防備之際，徒│              │            │
 │    │          │          │      │        │手奪取放置在早餐│              │            │
 │    │          │          │      │        │店餐車上銅板約  │              │            │
 │    │          │          │      │        │6,500 元。      │              │            │
 ├──┼─────┼─────┼───┼────┼────────┼───────┼──────┤
 │    │99年11月  │高雄市三民│黃光賢│陳晏晴  │被告騎乘上開竊得│現金已花用殆盡│黃光賢犯竊盜│
 │ 5  │13日06時  │區○○路  │      │        │機車，點早餐時趁│；並將零錢碗盒│罪，處有期徒│
 │    │10分許    │123號前   │      │        │機竊取早餐店攤位│丟棄在大順路橋│刑伍月。    │
 │    │          │          │      │        │零錢盒1個（內有 │墩下空地。    │            │
 │    │          │          │      │        │硬幣約500元）。 │              │            │
 │    │          │          │      │        │                │              │            │
 ├──┼─────┼─────┼───┼────┼────────┼───────┼──────┤
 │    │99年11月  │高雄市三民│黃光賢│曾日富  │被告騎乘上開竊得│同上          │黃光賢犯竊盜│
 │ 6  │13日07時  │區○○○路│      │        │機車，竊取早餐店│              │罪，處有期徒│
 │    │55分許    │381 巷11號│      │        │攤位上零錢盒1個 │              │刑陸月。    │
 │    │          │          │      │        │（內有硬幣5,000 │              │            │
 │    │          │          │      │        │元）。          │              │            │
 ├──┼─────┼─────┼───┼────┼────────┼───────┼──────┤
 │    │99年11月  │高雄市三民│黃光賢│黃素秀  │被告騎乘上開竊得│同上          │黃光賢犯竊盜│
 │    │14日06時30│區○○路  │      │        │機車，點早餐時趁│              │罪，處有期徒│
 │    │分        │165號     │      │        │機竊取早餐店攤位│              │刑伍月。    │
 │ 7  │          │          │      │        │零錢盒1個（內有 │              │            │
 │    │          │          │      │        │硬幣約2,000元） │              │            │
 │    │          │          │      │        │。              │              │            │
 ├──┼─────┼─────┼───┼────┼────────┼───────┼──────┤
 │    │99年11月15│高雄市左營│黃光賢│童婉婷  │被告騎乘上開竊得│同上          │黃光賢犯竊盜│
 │    │日06時04分│區○○○路│      │        │機車，點早餐時趁│              │罪，處有期徒│
 │ 8  │          │1022號    │      │        │機竊取早餐店攤位│              │刑伍月。    │
 │    │          │          │      │        │零錢盒1個（內有 │              │            │
 │    │          │          │      │        │之硬幣約1,045元 │              │            │
 │    │          │          │      │        │）。            │              │            │
 ├──┼─────┼─────┼───┼────┼────────┼───────┼──────┤
 │    │99年11月16│高雄市苓雅│黃光賢│謝淑華  │被告騎乘上開竊得│現金已花用殆盡│黃光賢犯搶奪│
 │    │日06時05分│區○○○路│      │        │機車，趁謝淑華疏│              │罪，處有期徒│
 │ 9  │          │337號     │      │        │於防備之際，徒手│              │刑拾月。    │
 │    │          │          │      │        │奪取早餐店攤位盤│              │            │
 │    │          │          │      │        │子上硬幣約5,000 │              │            │
 │    │          │          │      │        │元。            │              │            │
 ├──┼─────┼─────┼───┼────┼────────┼───────┼──────┤
 │    │99年11月16│高雄市苓雅│黃光賢│葉阿娥  │被告騎乘上開竊得│同上          │黃光賢犯搶奪│
 │    │日06時20分│區○○街  │      │        │機車，穿米黃色上│              │罪，處有期徒│
 │ 10 │許        │116號     │      │        │衣、戴黑色安全帽│              │刑捌月。    │
 │    │          │          │      │        │，趁葉阿娥疏於防│              │            │
 │    │          │          │      │        │備之際，徒手奪取│              │            │
 │    │          │          │      │        │早餐店攤位盤子內│              │            │
 │    │          │          │      │        │硬幣1,300 元。  │              │            │
 ├──┼─────┼─────┼───┼────┼────────┼───────┼──────┤
 │    │99年11月28│高雄市三民│黃光賢│賴玉山  │被告騎乘上開竊得│同上          │黃光賢犯竊盜│
 │    │日10時30分│區○○路51│      │        │機車，穿灰色夾克│              │罪，處有期徒│
 │11  │許        │號早餐車  │      │        │及長褲，趁機竊取│              │刑陸月。    │
 │    │          │          │      │        │早餐車平台上塑膠│              │            │
 │    │          │          │      │        │盒及塑膠袋內之硬│              │            │
 │    │          │          │      │        │幣約3,000元。   │              │            │
 │    │          │          │      │        │                │              │            │
 └──┴─────┴─────┴───┴────┴────────┴───────┴──────┘